【裁判字號】    97,台上,3519
【裁判日期】    970725
【裁判案由】    違反水土保持法
【裁判全文】
最高法院刑事判決            九十七年度台上字第三五一九號
上  訴  人  台灣高等法院花蓮分院檢察署檢察官
上  訴  人
即  被  告  甲○○
選任辯護人  邱聰安律師
上  訴  人
即  被  告  乙○○
上列上訴人等因被告等違反水土保持法案件，不服台灣高等法院
花蓮分院中華民國九十六年十二月十四日第二審更審判決（九十
五年度上更(一)字第六一號，起訴案號：台灣台東地方法院檢察署
八十八年度偵字第三二０、一五一三號），提起上訴，本院判決
如下：
    主  文
原判決撤銷，發回台灣高等法院花蓮分院。
乙○○上訴駁回。
    理  由
一、發回部分
本件原判決認定上訴人即被告甲○○基於概括之犯意，先後在財
政部國有財產局（下稱國有財產局）管領之台東縣成功鎮之公有
山坡地內，未經其同意，擅自為下列採礦行為，致生水土嚴重流
失：(一)(1)甲○○為實際經營者，以其母黃陳錦雪（業經檢察官為
不起訴處分）名義，向國有財產局承租其所經管坐落臺東縣成功
鎮○○段白蓮小段第三九九之一號、第三九九之二號、第三九九
之三號、第三九九之四號、第三九九之五號等五筆公有山坡地〔
即臺東縣成功鎮芝田地方長生石礦礦區（礦業字第3183號礦區）
〕，並經臺灣省礦物局核准其自民國七十九年五月一日起至同年
十二月二十八日止，在該五個礦業用地內採礦。其明知僅能在核
准之礦區及礦業用地內採礦，不得逾越，竟自八十七年三月間起
，僱請不知情及不知名之工人，在上開三九九之二地號之第三採
礦場外，擅自越出礦業用地採礦，及於第三採礦場下方任意傾倒
廢土石，經經濟部礦物局東區辦事處（改制前為臺灣省礦物局東
區辦事處，下稱礦物局）於八十七年三月十八日檢查發現，並於
同年四月十四日函令暫停採掘作業後，仍擅自在長生礦區外與鄰
接公界處繼續採礦，嚴重破壞自然景觀與水土保持，而於同年十
二月十六日為礦物局實地勘測發現。(2)甲○○明知位於第三九九
之三地號第二採礦場下方之臺東縣成功鎮○○段白蓮小段第四０
六號土地（起訴書誤載為第三九０之一０七號土地，下稱第四０
六號土地）為國有財產局管理之山坡地，不在其礦區範圍內，因
第二採礦場之石灰石品質不佳，自八十七年間某日起，未經國有
財產局之同意，擅自在四０六號公有之山坡地內，連續盜採石灰
石礦並隨地捨棄開採之廢石，面積達三．六二七０公頃（如臺東
縣成功地政事務所八十八年七月十四日複丈成果圖），因未為水
土保持之處理與維護，致生水土流失，迄於八十七年十月為礦物
局人員發現為止。(3)甲○○亦為另坐落臺灣省臺東縣成功鎮新港
西方地方石灰石礦區之實際負責人（名義人為張富鳳，臺濟採字
第四九六五號執照，業經檢察官為不起訴處分），明知臺東縣成
功鎮○○段新港小段第八八一地號之山坡地即新港西方新港溪南
岸富榮山區（下稱富榮山區），亦為國有財產局管領之公有山坡
地，並非張富鳳申請核准之礦區範圍，亦無其他礦區存在，因見
石灰建材有利可圖，乃承上開犯意，與其胞弟即上訴人（即被告
）乙○○共同意圖為自己不法所有之犯意聯絡，由乙○○僱請不
知情之貨車司機王連發、劉振元及挖土機司機吳金財（業經判決
無罪確定），自八十七年十一月十六日起，在上開富榮山區，以
挖土機擅自拓寬道路、盜採石灰石礦，並由劉振元以大貨車載送
至花蓮縣甲○○所經營之崑聯股份有限公司（下稱崑聯公司），
作為建築用材，致使該地土石裸露，水土流失，處處可見崩塌現
象，開挖面積達０．五六公頃，迄八十七年十一月十八日下午四
時許，為警於當場查獲。(二)甲○○為供上開採礦工人住宿使用，
於八十七年三月間，在屬於國有財產局管領之臺東縣成功鎮○○
段新港小段第三九０之一０七地號，海拔七００公尺之山坡地內
，無視該處前後均為陡崖陡壁，地質均為不穩定之石灰石地面，
竟擅自占用公有土地達一六一．八九平方公尺，以興建二層樓之
鐵皮屋一棟，致有水土流失及崩塌危險發生等情。因而撤銷第一
審關於甲○○、乙○○部分之科刑判決，改判依牽連犯關係論處
甲○○共同連續在公有山坡地未經同意擅自採礦，致生水土流失
罪刑（處有期徒刑三年，減為有期徒刑一年六月）；乙○○共同
在公有山坡地未經同意擅自採礦，致生水土流失罪刑（處有期徒
刑一年，減為有期徒刑六月）。固非無見。
經查：(一)、有罪判決書所憑之證據，以足以證明其所認定之犯罪
事實為必要，若所憑之證據與待證事實不相符合，即屬證據上理
由矛盾之違法。本件原判決事實欄（(一)(1)）記載甲○○基於概括
犯意，自八十七年三月間起，在上開三九九之二地號之第三採礦
場外，擅自越出礦業用地採礦，及於第三採礦場下方任意傾倒廢
土石（見原判決第二頁第八行）；理由欄則以證人陳玉山在更審
前原審供述「我記得係甲○○請我去的。薪水係向甲○○請領的
。」（見原判決第六頁第十行）。然依卷內資料，陳玉山於該次
供述同時說明「受僱時間在八十六年間，工作一、二個月而已」
（見上訴卷(二)第七頁第十九行）。則陳玉山證述受僱時間與前揭
認定甲○○開始擅自採礦時間並不一致，原判決採為本件之判斷
之依據，自有證據上理由矛盾之違誤。(二)、事實審法院本於調查
所得之資料，以自由心證認為其證言一部為真實者，固得採取或
捨棄其一部，以為裁判之根據，但其所以採取或捨棄一部分之心
證理由，應扼要闡述，方足以昭折服。原判決事實記載甲○○在
前開第三採礦場外，擅自越出礦業用地採礦，並於第三採礦場下
方任意傾倒廢土石；以及自八十七年某日起，未經國有財產局之
同意，擅自在第四０六號公有之山坡地連續盜採石灰石礦並隨地
捨棄開採之廢土石。理由欄則以證人陳玉山、陳振興證稱係受僱
於甲○○，作為判斷之依據（見原判決第六頁第十行以下）。然
依卷內資料，證人陳振興於原審固稱受僱甲○○在長生石礦工作
，負責現場工人之管理（見原審卷(一)第一五三頁）；惟就是否僱
用乙○○部分，陳振興先謂「八十七年在長生石礦擔任現場管理
工作，……未僱用乙○○、吳金財」（見第一審卷第七十二至七
十三頁），繼稱「在長生石礦時有僱用乙○○、王連發、劉振元
、吳金財」「乙○○係其僱用，王連發、劉振元、吳金財係其請
乙○○叫來，試試看那礦石可以作。」（見第一審卷第一六一頁
、第一六四頁）；再參照證人劉振元於更審前供證「曾幫乙○○
載過，時間係八十七年，地點在白蓮小段，乙○○要我載到山下
」（見原審卷(二)第二十八頁）。原判決既採陳振興之證詞，卻未
於事實欄認定陳振興為其所僱請之現場管理人，只記載「僱請不
知情及不知名之工人」；對於乙○○部分是否參與長生石礦部分
之犯行，未見調查，亦未說明不採之心證理由，自不足以昭信服
，併有調查未盡及判決理由不備之違法。(三)、在公有或私人山坡
地內，未經同意擅自從事水土保持法第八條第一項第四款之修建
道路之行為，致生水土流失者，同法第三十二條第一項設有處罰
明文；其工作物即修建之道路並應依同條第五項之規定沒收。所
謂工作物，係指於地上、地下施工使成為具有特定用途之設施，
如道路即屬之。本件原判決事實記載甲○○、乙○○共同意圖為
自己不法所有之犯意聯絡，由乙○○僱用不知情之他人，在富榮
山區，以俗稱怪手之挖土機，「擅自拓寬道路」、盜採石灰礦。
理由欄敘明彼等於山坡地開採礦石，挖掘道路，造成水土流失等
情（見原判決第八頁第三十行）。則被告等以挖土機於地上施工
，使成為具有供貨車運輸盜採礦石功能之道路，即屬工作物。原
判決雖另敘明「……所挖掘之道路，並無任何人工添置物品，純
係就地挖掘泥土所形成之便道，應非工作物，亦毋須沒收。」其
法則之適用難謂確當。又原判決事實欄，雖未記載甲○○於四０
六地號山坡地擅自拓寬道路，惟理由欄敘明「甲○○在上開公有
山坡地內因從事採礦行為，隨即就地至兩旁挖掘土石拓寬道路…
…」等語（見原判決第五頁第十九行），復有泥土便道之現場照
片附卷可稽（見偵字第一三四九號卷第十九至二十一頁）。則該
部分是否亦有擅自修建道路之行為，而亦應成立同法第三十二條
第一項之罪？其工作物即擅自修建拓寬之道路而應否依法宣告沒
收？即有研求之必要，原判決未併論說明，亦有未當。(四)、有罪
之判決書，對於被告有利之證據不採納者，應說明其理由，為刑
事訴訟法第三百十條第二款所明定。按依礦業法取得礦業權登記
之土地為礦區，礦區之境界，以由地面境界線之直下為限，行為
時礦業法第六條第一項定有明文。而礦業法對於未依礦業法取得
礦業權私自採礦及越出礦區以外採礦課以罰責。該法第九十八條
所規定之越出礦區以外採礦，係指採礦之區域越出全部登記之礦
區者而言，並非越出承租採礦之土地採礦即可成立，亦即行為人
雖越出其所承租之土地採礦，但其越出採礦之區域尚在全部礦區
內者，仍不能以此罪相繩。原判決理由採取證人林正義即礦物局
人員於更審前原審所證：「被告提出之礦區圖是經濟部核發的，
礦區所在地係在芝田，本件核准之礦區係坐落三九九與四０六地
號二筆土地，但須經核准礦業用地後，才能採礦，只有核准之三
九九地號可以採礦等語。被告之長生礦區僅被核准於三九九地號
採礦，竟至四０六地號採礦，自係逾越礦區採礦。」（見原判決
第七頁第十一行），作為甲○○越區在四０六地號採礦之憑據；
惟依卷內資料證人林正義亦同時陳稱「八十七年時，我們測量被
告在三九九地號及四０六地號沒有越區開採」〔見原審（上訴）
卷(一)第九十九頁〕，原判決未闡述其捨棄證人有利於甲○○之證
言，已嫌理由欠備併不足以昭折服。又果證人林正義所謂越區採
礦之證言為可採，則原判決事實記載有關甲○○在三九九之二地
號之第三採礦場外，擅自越出礦業用地採礦，與在四０六地號採
礦，似僅違反礦業法第九十八條之規定，原判決認構成同法第九
十六條之違法私自採礦罪，其法則之適用仍有未當。另黃火烽一
再辯稱其長年居住國外，未再經營礦區採礦，經原審調取其出入
境之資料，記載甲○○確於1998/05/23出境1998/06/10入境，19
98/08/06出境1998/08/21入境，1998/08/26出境1998/09/09入境
，1998/11/04出境1998/11/08入境（見上更(一)卷第七九、八０頁
入出境證明書），似非完全無稽。而本件犯罪時間跨越八十七年
三月至十二月，甲○○之辯解何以不足採？原判決未說明理由，
亦嫌未備。(五)、水土保持法第三十二條第一項之罪，係具體危險
犯，此觀其規定「致生水土流失或毀損水土保持之處理與維護設
施」自明。同法第三十二條第四項亦設有處罰未遂犯之規定。倘
行為人已著手於構成要件之實行，惟未生具體危險之結果者，如
有未遂犯之處罰明文，自應論以未遂犯行。原判決理由記載「被
告甲○○另在國有財產局經管之山坡地，未經其同意，擅自為（
事實欄二）占用公有山坡地興建工寮之行為，因未致生水土流失
，核其所為係違反山坡地保育利用條例第十條之規定，而犯同條
例第三十四條第一項之罪」（見原判決第十頁第二十五行至第二
十八行）。惟原判決既認甲○○占用山坡地興建工寮之行為，未
致水土流失，是否已著手實行水土保持法第三十二條第一項之罪
（採礦所設置有關附屬設施）而未遂？原判決未進一步探究，僅
論違反山坡地保育利用條例之規定，其適用法則亦難謂允當。(六)
、行為後法律有變更者，適用行為時之法律。但行為後之法律有
利於行為人者，適用最有利於行為人之法律，刑法第二條第一項
規定甚明。本件被告等行為後，礦業法於九十二年十二月三十一
日修正公布全文，其中第九十六條「有左列情形之一者，處三年
以下有期徒刑、拘役或科或併科一萬元以下罰金：一、以詐欺取
得礦業權或違法私自採礦者。二、有第四十三條第二款情形者。
」，修正為第六十九條「未依本法取得礦業權私自採礦者，處五
年以下有期徒刑、拘役或科或併科新臺幣二十萬元以上一百萬元
以下罰金。犯前項之罪者，所採之礦產物沒收之；如全部或一部
不能沒收時，追徵其價額。」；其中第九十八條「越出礦區以外
採礦者，科五千元以下罰金。」，修正為第七十一條「越出礦區
以外採礦者，處新臺幣十萬元以上三十萬元以下罰鍰。依前項規
定處罰者，所採之礦產物沒入之；如全部或一部不能沒入時，追
徵其價額。」。其中越區採礦部分並廢止刑罰。本件原審於九十
六年十二月十四日判決時，逕適用修正前礦業法第九十六條第一
款之罪（修正後第六十九條），將上揭修正公布之新法置諸不問
，殊屬違誤。以上或為檢察官及甲○○上訴意旨所指摘，或為本
院得依職權調查之事項，應認原判決仍有發回更審之原因。又本
件原判決事實所記載之臺東縣成功鎮○○段白蓮小段第三九九之
一號、第三九九之二號、第三九九之三號、第三九九之四號、第
三九九之五號等五筆土地是否經主管機關報請行政院核定公告為
山坡地？案經發回宜併注意及之。再者，乙○○不服第二審判決
提起上訴，因未附理由如後述予以駁回，惟檢察官上訴為有理由
，該部分仍應予發回，附此敘明。
二、駁回部分
查第三審上訴書狀，應敘述上訴之理由，其未敘述者，得於提起
上訴後十日內補提理由書於原審法院，已逾上述期間，而於第三
審法院未判決前仍未提出上訴理由書狀者，第三審法院應以判決
駁回之，刑事訴訟法第三百八十二條第一項、第三百九十五條後
段規定甚明。本件上訴人乙○○因違反水土保持法案件，不服原
審判決，於九十七年一月二日提起上訴，並未敘述理由，迄今逾
期已久，於本院未判決前仍未提出，依上開規定，其上訴自非合
法，應予駁回。
據上論結，應依刑事訴訟法第三百九十七條、第四百零一條，第
三百九十五條後段，判決如主文。
中    華    民    國  九十七  年    七    月  二十五  日
                      最高法院刑事第六庭
                          審判長法官  洪  清  江
                                法官  韓  金  秀
                                法官  陳  晴  教
                                法官  李  錦  樑
                                法官  吳  昆  仁
      本件正本證明與原本無異
                                      書  記  官
中    華    民    國  九十七  年    八    月    四    日
                                                      Ｅ


司法院資訊處製作；財團法人民間司法改革基金會備份。
